【裁判字號】    98,訴,402
【裁判日期】    981030
【裁判案由】    文化資產保存
【裁判全文】
高雄高等行政法院判決
                                       98年度訴字第402號
                                民國98年10月20日辯論終結
原      告  甲○○
輔  佐  人  丙○○
被      告  臺南縣政府
代  表  人  乙○○  縣長
訴訟代理人  丁○○
            戊○○
上列當事人間文化資產保存事件，原告不服行政院文化建設委員
會中華民國98年4月28日文規字第0982113667號訴願決定，提起
行政訴訟，本院判決如下：
    主  文
原告之訴駁回。
訴訟費用由原告負擔。
    事實及理由
一、事實概要︰
    緣被告辦理「乾隆乙亥年水堀頭橋石碑」（下稱系爭石碑）
    古物認定乙案，於民國96年1月16日進行會勘並召開古物登
    錄審查會，會中5位委員一致同意系爭石碑登錄為一般古物
    ，並以96年3月19日府文資字第0960058125號函送該會議紀
    錄予原告。嗣原告於96年11月16日以系爭石碑為其所有為由
    ，依民法第767條規定向被告請求返還，經被告以97年1月2
    日府文資字第0970001608號函致原告略以：系爭石碑所有權
    屬疑義一案，業經被告召開相關諮詢會議及古物審查委員會
    ，認定屬公有古物等語。原告以前開審查會，學者專家出席
    人數少於出席委員總數之三分之二，決議程序不合古物審議
    程序，且決議未說明理由之判斷餘地，故認定石碑為一般古
    物之程序有嚴重瑕疵，又其於29年向原地主購買臺南縣麻豆
    鎮○○段20、21及22地號土地時，石碑即立於20地號一塊石
    車之上，非埋藏於地底下，並無民法埋藏物規定之適用，是
    該石碑不論屬原地主所有或屬無主物，原告已依買賣契約或
    民法占有規定，取得石碑之所有權云云，提起訴願，案經行
    政院文化建設委員會(下稱文建會)以97年5月15日文規字第
    0972114322號訴願決定作成不受理之決定在案，原告不服，
    提起行政訴訟，經本院97年10月21日97年度訴字第504號裁
    定駁回，原告復提起抗告，並經最高行政法院98年1月22日
    98年度裁字第157號裁定駁回其抗告確定。被告另於97年6月
    5日以文資字第0970124569號公告登錄系爭石碑為一般古物
    ，並通知原告。原告不服，提起訴願，經遭決定駁回，遂提
    起本件行政訴訟。
二、本件原告主張︰
(一)按台南縣遺址及古物審議委員會設置要點(下稱設置要點)第
    3點之規定，其中，所謂「專家學者人數不得少於委員會總
    人數三分之二」，雖規定在第3點委員會之設置，而非規定
    在決議組成上，但本於古物審議乃屬學者專家以不具名方式
    、獨立行使職權，其審議結果為司法機關所認之「判斷餘地
    」，為司法機關所尊重，依司法院釋字第553號解釋意旨，
    不僅在委員會設置上，專家學者人數不得少於委員會總人數
    三分之二，在具有判斷餘地之審查決議上，專家學者人數更
    應不得少於委員會總人數三分之二。
(二)本件被告於96年1月16日古物登錄審查會決議系爭石埤登錄
    為一般古物，參與決議者有國立台南藝術大學古物維護研究
    所蔡斐文教授、國立雲林科技大學文化資產維護系曾永覓教
    授、台南市奇美文化基金會潘元石執行長、被告所屬文化局
    葉澤山局長、姜博智副局長共5位，其中2位為「有關機關代
    表」，3位為「專家學者」，學者專家出席人數少於當日出
    席委員總數之三分之二(即四位)，其決議程序不合審議古物
    之程序；此外，決議評定之理由雖依「古物分級登錄指定及
    廢止審查辦法」(下稱審查辦法)第2條之基準羅列，但就為
    何「具有歷史意義或能表現傳統、族群或地方文化特色」「
    具有史事淵源」「具有一定之時代特色、技術及流派」「具
    有藝術造詣或科學成就」「具有珍貴及稀有性者」「具有歷
    史、文化、藝術或科學價值」，並未予任何說明，未說明理
    由之判斷餘地，其認定系爭石碑為一般古物之程序即有嚴重
    瑕疵。
(三)被告於97年6月5日府文資字第0970124569號公告表之登錄(
    指定、變更類別、廢止)理由：「(乾隆乙亥年水堀頭橋碑)
    足以見證當時麻豆社繁榮之範圍及發展，相當珍貴」，然查
    ，系爭石碑之碑文內容並未提及麻豆社繁榮之範圍及發展，
    則公告表之登錄理由顯與事實不符，而屬未載理由之情況。
(四)被告應將座落於台南縣麻豆鎮○○段22地號土地(下稱系爭
    土地)上之系爭石碑返還於原告：
 1、系爭石碑於72年前即非埋藏物，故無民法第809條之適用，
    更無適用特別法(即國有財產法)之問題：原告於29年向原地
    主李旦購買台南縣麻豆鎮○○段20、21、22等地號土地時，
    系爭石碑即立於前述20地號土地之一塊石車上，而由原地主
    李旦移交給原告；72年間該土地承租人麻豆代天府管理委員
    會主委呂廷復為配合觀光景點，始將系爭石碑移至系爭土地
    上，並加立石碑後記，此有台南縣文獻諮詢委員會詹評仁可
    為證明，則系爭石碑於72年前乃立於台南縣麻豆鎮○○段20
    地號土地上之一塊石車上，並非埋藏於地底下，即無埋藏物
    ，故無民法第809條「發見之埋藏物足供學術、藝術、考古
    或歷史之資料者，其所有權之歸屬，依特別法之規定」之適
    用，更無所謂適用特別法(即國有財產法)之問題。
 2、系爭石碑乃原告私有之物，並非無主物，被告適用文化資產
    保存法施行細則第21條，認定系爭石碑為公有古物，係屬無
    據：29年間原告向原地主李旦購買台南縣麻豆鎮○○段20、
    21、22等地號土地時，不論系爭石碑是屬李旦所有或屬無主
    物，原告已依買賣契約或依民法第802條「以所有之意思，
    占有無主之動產者，取得其所有權」規定，取得系爭石碑之
    所有權，故系石碑並非無主物，被告依文化資產保存法施行
    細則第21條之規定，認系爭石碑係集庄眾立碑，屬公有古物
    ，然查，適用文化資產保存法施行細則第21條前提為「無主
    物」，該系爭石碑既如前述，已屬原告所有之物而非無主物
    ，被告適用文化資產保存法施行細則第21條，認定系爭石碑
    為公有古物，顯屬無據，故系爭石碑既係原告私有之古物，
    被告應將坐落於系爭土地上之系爭石碑返還於原告。
(五)退步言之，縱使鈞院認為系爭石碑所有權屬於被告，然原告
    保存系爭石碑多年，瞬間卻遭被告強行定為公有而未予絲毫
    補償，故為備位聲明，請求被告補償原告新台幣(下同)100
    萬元等情。並聲明求為判決：1、先位聲明：(1)訴願決定及
    原處分均撤銷。(2)被告應將坐落於系爭土地上之系爭石碑
    返還於原告(此部分另由本院以裁定移送台灣台南地方法院)
    。2、備位聲明：(1)訴願決定及原處分均撤銷。(2)被告應
    補償原告100萬元。
三、被告則以︰
(一)被告於95年5月26日以府文資字第0950111669號函聘任台南
    縣古物審議委員9人，任期2年，其中專家學者人數7位，佔
    委員總人數三分之二以上，本件古物登錄審查會議，審查委
    員共有9人，計出席委員5人（其中2人為機關代表，3人為專
    家學者），已逾二分之一委員出席，全數通過登錄系爭石碑
    為一般古物，並無違反設置要點第3點及第6點關於委員設置
    及決議程序之規定。
(二)被告於辦理古物登錄作業時，均依照審查辦法第5條規定之
    程序辦理實物勘查及審議並作成登錄處分之決定之程序為之
    。本件已辦理實物現勘，並依文建會相關作業表格辦理，其
    評定理由依該文物是否具有「歷史意義或能表現傳統、族群
    或地方文化特色；具有史事淵源；具有一定之時代特色、技
    術及流派；具有藝術造詣或科學成就；具有珍貴及稀有性者
    ；具有歷史、文化、藝術或科學價值」為基準，審查委員均
    已說明具體理由於意見及綜合評鑑意見中。綜合審查意見表
    中附有審查委員意見綜合，程序上應無瑕疵。又查被告97年
    6月5日府文資字第0970124569號公告函載明登錄理由：「乾
    隆乙亥年水堀頭橋石碑足以見證當時麻豆社繁榮之範圍及發
    展，相當珍貴」。雖水堀頭橋石碑內文未直接敘述麻豆社繁
    榮，然於碑文中有言「幸大德名望，才學出眾，如牛稠子庄
    國學生吳府諱仕光，．．．修造枋橋」。眾為表張其德，立
    碑以茲紀念。根據被告92年及94年，委請考古學者中央研究
    院歷史語言研究所劉益昌教授，及歷史學者中央研究院台灣
    史研究所林玉茹教授，就麻豆港水堀頭遺址進行考古試掘及
    探勘，並為麻豆港歷史做調查研究。92年出版之「水崛頭遺
    址探勘試掘暨舊麻豆港歷史調查研究報告」中，蔡承豪先生
    撰「麻豆地區家族的發展與士紳階級的建立」，提及水堀頭
    橋位於牛稠子庄附近，為當時麻豆水路通往北方陸路的交通
    要道，麻豆地區在台灣之開發史上，具有領先地位。早在荷
    蘭時代紀錄中，可看出漢人與平埔族間之各項活動與頻繁的
    貿易往來。另外，在清朝，麻豆地區，各大小家族獲得功名
    者眾，麻豆林家、大埕郭家等為代表。由上可知，麻豆在清
    朝已很繁榮，「國學生吳府諱仕光」不僅出資「修造枋橋」
    -水堀頭，而建廟、修橋也代表了當地人潮因匯集所衍伸之
    需求。興建系爭石碑，解決了當地『溪圳橫流、跋涉之勞』
    ，此舉為功德一件，建立此碑，當具歷史意義，亦備有古物
    價值。另就水堀頭遺址考古調查而言，根據被告92年「水崛
    頭遺址探勘試掘暨舊麻豆港歷史調查研究報告」及94年「舊
    麻豆港水堀頭遺址探勘計畫」，說明本區為麻豆港舊址，是
    一處具有歷史意義之遺址、本遺跡附近為水堀頭橋所在，有
    石碑豎立，此座橋樑是當時台灣第一條官道體系經過的重要
    橋樑之ㄧ。從其出土遺物而言，有青花瓷盤、瓷碗殘件、宋
    朝熙寧元寶、清朝康熙通寶、清嘉慶通寶等遺物，都顯示出
    此區約在清乾隆年間至道光年間有聚落之存在；此亦為麻豆
    水堀頭遺址繁榮之證據。此外，依據44年南瀛文獻採者朱鋒
    所撰，「當時『水堀頭橋石碑』埋立於麻豆水堀頭橋東側路
    傍，無法全部辨識。」據訪查，早期麻豆代天府曾在此設立
    小廟，向原告承租土地，麻豆代天府出資請專人代為管理此
    區之維護，72年麻豆代天府為發展觀光，將系爭石碑由路邊
    移至今麻豆港史蹟文化園區內，並請台南縣文獻諮詢委員詹
    評仁為之後記。系爭石碑後記中，亦說明：「麻豆港昔為倒
    風內海之汊港，．．．舟楫輻輳，港灣碼頭，即設於此，一
    時商賈雲集，繁華鼎盛」，見證當時麻豆社之繁榮歷史。90
    年被告出版南瀛古碑誌，聘請成功大學何培夫教授執筆，系
    爭石碑亦收錄其中。綜合上述，無論從碑體本身作判斷（乾
    隆乙亥年所立）或由72年詹評仁先生所撰系爭石碑後記，或
    90年、92年、94年被告出版之書籍與研究報告而言，均足資
    證明系爭石碑之時代背景、歷史意義與珍貴稀有之保存價值
    ，被告指定系爭石碑為一般古物，符合行政程序與具有充分
    之理由。
(三)查原告於29年（昭和15年）向李旦購買土地，依土地登記簿
    記載，並無登記石碑之移交或購買，且被告請原告提出所有
    權資料，均無可佐證。另依「水堀頭橋碑」內文後面言及「
    ..集眾立碑」，表示此系爭石碑為清乾隆年間眾人集資所
    立，非屬個人所立，亦非屬私人財產。此外，44年5月15日
    南瀛文獻水堀頭橋碑採集人朱鋒所言，「碑址：埋立於麻豆
    鎮水堀頭橋東側路傍，．．該碑三分之二以上埋在土中，并
    且沒有牟利工具在手，只能挖掘一部分，從速抄錄一半，餘
    一半留於日後完成。」由上述得知，較29年晚15年之44年南
    瀛文獻記載，已指出系爭石碑發現時在水堀頭橋東側路傍，
    屬公有道路，並非如原告所言，29年即立於20地號土地之一
    塊石車上。44年5月15日朱鋒先生田野採集，發表於南瀛文
    獻，應較為正確可信。系爭石碑當時已三分之二以上埋在土
    中，且在公有道路路旁應屬無主之埋藏物。72年間，原告將
    土地出租予麻豆代天府管理委員會，該委員會為配合觀光景
    點，始將系爭石碑由路旁移至系爭土地。此舉為「麻豆代天
    府管理委員會」為配合觀光，而有此作為，並非原告當初本
    意。29年原告年僅5歲，年齡較為幼小，而能獨自判斷該石
    碑非埋藏於地下，實令人懷疑，顯與44年具有公信力之南瀛
    文獻上所載「埋立於麻豆鎮水堀頭橋東側路傍」不符。另依
    文化資產保存法施行細則第21條之規定，文化資產保存法第
    74條所定發見具古物價值無主物之範圍，包含陸地及水下，
    其所有權之歸屬依國有財產法規定。故無論在地面上或地面
    下皆為文化資產保存之標的。
(四)系爭石碑合乎民法第809條、國有財產法第2條第2項、國有
    財產法施行細則第3條之規定，依原告土地登記簿記載，並
    無登記系爭石碑之移交或購買，無可佐證。雖於72年由「麻
    豆代天府管理委員會」為配合觀光景點，將「水堀頭橋石碑
    」，由路旁公有交通用地移至私有土地上，係第三者之行為
    ，非原告自有財物，且本件係集庄眾立碑興建，屬公有物。
    然系爭石碑足供學術、藝術、考古或歷史研究，為祖先留下
    珍貴文化遺產，記載台南縣麻豆地區台灣先民之功德，實為
    全民所公有。不適用於民法第802條「以所有之意思，占有
    無主之動產者，取得其所有權」之規定。此乃本諸文化資產
    乃社會大眾所共享之內涵，故原告所提適用於民法第802條
    ，惟並不適用於文化資產保存法中所包含之古物客體。本件
    因足供學術研究及歷史見證，故可適用特別法即國有財產法
    第2條第2項之規定。是故人民從其私有土地上挖掘出史前人
    類遺留物或化石遺跡時，並無法以無主物先占有而對該史前
    人類遺留物等主張其所有權，蓋因文化資產保存法及國有財
    產法為特別法，法令賦予政府對於文化資產有特殊之保存義
    務及權利。原告主張系爭石碑存在於地上之有主古物，係對
    法令及文獻記載有所誤解等語，資為抗辯，並聲明求為判決
    駁回原告之訴。
四、本件如事實概要欄所載之事實，業據兩造分別陳述在卷，並
    有被告97年6月5日府文資字第0970124569號函及該函所附公
    告、古物登錄公告表、97年7月17日府文資字第0970159143
    號函及該函所附公告、古物登錄公告修正表等附於訴願卷可
    稽，應堪認定。本件兩造之爭點為：被告96年1月16日古物
    登錄審查會決議系爭石埤登錄為一般古物，其審查會之決議
    程序及決議之理由是否合法?茲分述如下:
(一)按「古物依其珍貴稀有價值，分為國寶、重要古物及一般古
    物。」「私有及地方政府機關（構）保管之古物，由直轄市
    、縣（市）主管機關審查登錄後，辦理公告，並報中央主管
    機關備查。」文化資產保存法第63條及第65條定有明文。次
    按「一般古物之登錄，依下列基準為之:一、具有歷史意義
    或能表現傳統、族群或地方文化特色。二具有史事淵源。三
    、具有一定之時代特色、技術及流派。四、具有藝術造詣或
    科學成就。五、具有珍貴及稀有性者。六、具有歷史、文化
    、藝術或科學價值。前項基準，直轄市、縣(市)主管機關得
    依地方特性，另定補充規定。」「一般古物之登錄，依下列
    程序定之：「一、實物勘查。二、審議並作成登錄處分之決
    定。三、辦理公告。四、直轄市、縣(市)登錄者，報中央主
    管機關備查。」亦為審查辦法第2條、第5條所明定。又「本
    會置委員9至21人，其中1人為主任委員，由文化局局長兼任
    ；其餘委員，除文化局副局長為當然委員外，其餘委員由本
    府就下列人員聘(派)兼之。(1)有關機關代表。(2)專家學者
    。(3)公正人士。前項專家學者人數不得少於委員會總人數
    三分之二。」「委員應親自出席會議，會議之決議，以逾二
    分之一委員出席，出席委員三分之二以上同意行之。」並分
    別為設置要點第3點第1項、第2項及第6點第1項規定明確。
(二)經查，被告以95年5月26日府文資字第0950111669函號聘任
    台南縣古物審議委員會委員9人，任期為2年，其中專家學者
    人數7位，占委員會總人數三分之二以上，本件古物登錄審
    查會議，應出席委員9人，計出席委員5人（其中2人為機關
    代表、3人為專家學者），逾二分之一委員出席，全數通過
    登錄系爭石碑為一般古物乙節，有被告前揭函、96年1月16
    日古物登錄審查會會議紀錄、及委員綜合審查意見表等影本
    附於訴願卷可憑，是被告前揭古物登錄審查會其委員之組成
    及會議之決議程序並無違反設置要點第3點及第6點之規定。
    是原告指稱審查會議，專家學者出席人數不得少於三分之二
    ，否則其決議程序不合法云云，應無可採。
(三)再查，前述被告古物登錄審查會會議中，有委員表示系爭石
    碑足以見證當時麻豆社繁榮之範圍及發展，相當珍貴之意見
    ，且各委員均依前揭審查辦法第2條第1項所定6項基準逐項
    表示意見，其評定理由認為符合具有歷史意義或能表現傳統
    、族群或地方文化特色者有5人，符合具有史事淵源者有3人
    ，符合具有一定之時代特色、技術及流派者3人，符合具有
    藝術造詣或科學成就者有2人，符合具有珍貴及稀有性者有4
    人，符合具有歷史、文化、藝術或科學價值者有5人，5位委
    員審查結果均同意登錄系爭石碑為一般古物等情，亦有前述
    古物登錄審查會會議紀錄及委員綜合審查意見表等影本附於
    訴願卷可佐，足認前述審查委員均已依審查辦法第2條第1項
    所定基準逐項審查，並具體表示意見及評定理由，且經所有
    出席委員一致同意登錄系爭石碑為一般古物，是該審查會之
    委員所為之評定理由亦與前揭審查辦法第2條第1項之規定無
    違。原告另稱：審查委員並未說明其認定之理由，其認定系
    爭石碑為一般古物之程序即有嚴重瑕疵乙節，亦不足採。
(四)又原告備位聲明雖另主張：退步言之，縱使鈞院認為系爭石
    碑所有權屬於被告，然原告保存系爭石碑多年，瞬間卻遭被
    告強行定為公有而未予絲毫補償，故為備位聲明，請求被告
    補償原告100萬元云云。惟如前所述，被告96年1月16日古物
    登錄審查會決議系爭石埤登錄為一般古物，其審查會之決議
    程序及決議之理由均於法無違，且法令亦無登錄為一般古物
    時，對保存該古物之人應給予補償之規定，是原告備位聲明
    請求被告應補償原告100萬元，亦無理由，應併予駁回。
五、綜上所述，原告前揭主張均不可採。被告公告系爭石碑為一
    般古物，其認事用法，均無違誤。訴願決定遞予維持，亦無
    不合。原告起訴意旨求為撤銷訴願決定及原處分，另備位聲
    明請求被告應補償原告100萬元部分，均無理由，應併予駁
    回。又本件事證已臻明確，兩造其餘攻擊防禦方法，均核與
    本件判決結果不生影響，爰不一一論述，附此敘明。
六、據上論結，本件原告之訴為無理由，依行政訴訟法第98條第
    1項前段，判決如主文。
中    華    民    國    98    年    10    月    30    日
             高雄高等行政法院第四庭
                         審判長法官  呂  佳  徵
                               法官  蘇  秋  津
                               法官  林  勇  奮
以上正本係照原本作成。
如不服本判決，應於判決送達後20日內向本院提出上訴書狀，其
未表明上訴理由者，應於提起上訴後20日內向本院提出上訴理由
書（須按對造人數附繕本）；如於本判決宣示或公告後送達前提
起上訴者，應於判決送達後20日內補提上訴理由書（須附繕本）
。未表明上訴理由者，逕以裁定駁回。
中    華    民    國    98    年    10    月    30    日
                            書記官  林  幸  怡


司法院資訊處製作；財團法人民間司法改革基金會備份。
